【裁判字號】    99,消債抗,96
【裁判日期】    990712
【裁判案由】    聲請更生程序
【裁判全文】
臺灣高雄地方法院民事裁定            99年度消債抗字第96號
抗  告  人  甲○○
上列當事人因消費者債務清理事件，對於本院民國99年3 月31日
所為99年度消債更字第53號民事裁定，提起抗告，本院裁定如下
：
    主  文
抗告駁回。
抗告費用由新台幣壹仟元由抗告人負擔。
    理  由
一、抗告意旨略以：抗告人即債務人甲○○至民國98年9 月22日
    止尚積欠附表所示無擔保債務合計新台幣（下同）153萬
    5,996 元。其雖曾於95年7 月24日與最大債權人台新銀行，
    依「金融主管機關協調成立之中華民國銀行公會會員辦理消
    費金融案件無擔保債務協商機制」達成分期還款協議，同意
    自95年7 月份起，以80期、利率9.88％之方式，按月償還2
    萬9,982 元。惟抗告人協商時薪資僅3 萬3,000 元，何能與
    銀行達成每月還款金額2 萬9,982 元，抗告人於95年協商時
    始迫於台新銀行之威脅利誘，簽下非自己意識之陳述，致勉
    繳納3 期後，無力償還而毀諾，是抗告人確已不能清償債務
    無疑。爰聲明廢棄原裁定，並准予更生等語。
二、按「債務人不能清償債務或有不能清償之虞者，得依本條例
    所定更生或清算程序，清理其債務」、「債務人與金融機構
    協商成立者，不得聲請更生或清算，但因不可歸責於己之事
    由，致履行顯有重大困難者，不在此限」、「本條例施行前
    ，債務人依金融主管機關協調成立之中華民國銀行公會會員
    辦理消費金融案件無擔保債務協商機制與金融機構成立之協
    商，準用前項之規定」，消費者債務清理條例第3條、第151
    條第5項、第6項分別定有明文。所謂「不可歸責於己之事由
    」，原則上係指客觀上聲請人有收支狀況之變動，諸如物價
    上漲、家屬患病等導致支出增加，或因意外、病痛無法工作
    、僱用之公司倒閉或裁員、減薪等以致收入減少等情；又縱
    使財產及收支狀況無甚變動，但因協商時居於劣勢，未能實
    質協議，僅為爭取利息減少及分期清償之些許優惠，勉予允
    諾，惟其財產及收入客觀上難以如期履行之情形，亦應認該
    當。債務人雖因不可歸責之原因致不能履行協商條件，仍應
    符合「不能清償或有不能清償之虞」法定要件，亦即應綜合
    債務人之財產、信用、收支與其所負全部債務等狀況，評估
    其是否仍有償債能力，或即使仍得勉力清償，但是否因而難
    以維持基本生活，而有不能清償之虞等情，為其判斷之準據
    。
三、經查：
（一）本件抗告人至98年9 月22日止尚積欠附表所示無擔保債務
      合計153 萬5,996 元。其曾於95年7 月24日與最大債權人
      台新銀行，依「金融主管機關協調成立之中華民國銀行公
      會會員辦理消費金融案件無擔保債務協商機制」達成分期
      還款協議，同意以80期、利率9.88％之方式，按月償還2
      萬9,982 元至全部清償為止。嗣於本件聲請更生前，於98
      年1 月向台新銀行申請「個別協商一致性方案」，台新銀
      行提供144 期，利率0 ％，每月繳納1 萬2,500 元之方案
      ，惟因原中華商業銀行債權已移轉至匯誠第一資產管理股
      份有限公司，該公司非「個別協商一致性方案」之金融機
      構，無法比照協商，且已聲請強制執行扣薪等情，有財團
      法人金融聯合徵信中心98年9 月22日當事人綜合信用報告
      --債務清理條例前置協商專用債權人清冊、98年11月25日
      抗告人補正狀等附卷可憑（見原審卷第28-3 1、40-41 頁
      ）。依卷內台新銀行提出之抗告人95年協商申請書所載，
      抗告人已陳報每月薪資所得約3 萬3000元，然最終協議結
      果，仍同意以每月支付2 萬9,982 元為還款條件，該餘額
      顯不足以支應抗告人個人日常生活各項必要支出，是抗告
      人於上開協商當時係因居於劣勢，未能與台新銀行為實質
      協議，堪予認定，則抗告人繳納3 期協商款後，於95年10
      月起即宣告毀諾，係因收入不足所致，應非可歸責於己之
      事由所致，堪予認定。據此，本院應進一步審酌抗告人是
      否有不能清償債務或不能清償之虞。
（二）抗告人陳報名下無財產，95年所得40萬2,484 元，平均每
      月所得3 萬3,540 元，96年所得44萬8,088 元，平均每月
      所得3 萬7,341 元，97年所得48萬5,287 元，平均每月所
      得4 萬0,441 元，98年年所得52萬7,814 元，平均每月所
      得4 萬3,985 元等情，有抗告人財政部高雄市國稅局財產
      歸屬資料清單、財政部高雄市國稅局所得資料清單、玉山
      銀行存款簿明細、建佑醫院96年10月至98年11月扣薪分配
      表附卷（見原審卷第P15-17、20-21 、26-27 、48、50-5
      1 、68頁）及本院卷附98年度稅務電子閘門財產所得調件
      明細表可稽，足見抗告人收入穩定，且逐年略有增加，則
      本件應以抗告人98年度平均所得即4 萬3,985 元為其償債
      能力之核算基礎。
（三）支出方面，抗告人主張個人日常生活之各項必要支出連同
      每月房屋租金8,000 元，合計每月必要支出為2 萬4,842
      元等語。惟抗告人既已負債沈重，自不能與一般通常之人
      之生活水平同為要求，本院參酌內政部社會司依社會救助
      法第4 條規定所制訂，權衡一般人最近一年每月平均消費
      ，再以該數額之百分之60計算每人每月最低生活費標準，
      乃維持一般個人基本生活之最低要求，自得為審核聲請人
      日常生活必要支出之準據。依該公告99年度高雄市每人每
      月最低生活費用標準（業已包含食、衣、住、行、育、樂
      等各項基本需求）為1 萬1,309 元，則抗告人每月日常生
      活費部分，自應以此為度，認列其必要支出，其超逾此部
      分之主張，不得採認。
（四）綜上所述，依聲請人98年平均每月收入4 萬3,985 元為核
      算基礎，扣除個人日常生活所需之必要費用1 萬1,309 元
      ，尚有餘額3 萬2,676 元可供運用【計算式：00000-0000
      0 ＝32676 】，此對照附表所示債務總額153 萬5, 996元
      ，如不計利息，約於4 年期間內即可全數清償完畢。而本
      件抗告人聲請更生前，台新銀行依個別性一致性協商方案
      同意提供144 期，利率0 ％，每月繳納1 萬2,500 元之方
      案，此業據抗告人陳報明確（見原審卷第5 頁），則雖附
      表編號六所示之匯誠第一資產管理股份有限公司（原中華
      商業銀行，下稱匯誠第一資產公司）未能納入該個別一致
      性協商機制，並已對抗告人執行扣薪，然抗告人每月遭執
      行扣薪金額約在1 萬元至1 萬3000元之間，有建佑醫院所
      出具抗告人自96年10月至98年11月間之扣薪資料在卷可憑
      （見原審卷第48頁），故即使以1 萬3,000 元計算，抗告
      人平均每月仍有7,176 元之償債餘額（計算式：00000-00
      0 00- 00000-00000 ＝7176），非不能維持其基本生活之
      所需。且匯誠第一資產公司對抗告人之債權額為40萬
      0,377 元，如依上開方式逐年扣薪，應於數年期間內即可
      清償完畢，是該執行扣薪尚不足以影響抗告人之償債能力
      ，且抗告人為70年7 月生，尚屬壯年，有相當謀生能力，
      是其並無不能清償債務或不能清償之虞，洵堪認定。
四、綜上所述，依抗告人財產及所得狀況，所負債務尚無不能清
    償或不能清償之虞，原審以抗告人非有不可歸責於己之事由
    而毀諾，否准抗告人更生之聲請，與本院所持理由雖有不同
    ，但結論並無二致，仍應予以維持。抗告人不服原審裁定，
    求予廢棄改判，為無理由，應予駁回。
五、據上論結，本件抗告為無理由，依消費者債務清理條例第15
    條，民事訴訟法第495 條之1 第1 項、第449 條第2 項、第
    95條、第78條，裁定如主文。
中    華    民    國    99    年    7     月    12    日
                  民事第三庭  審判長法  官  朱玲瑤
                                    法  官  陳宛榆
                                    法  官  李嘉益
以上正本證明與原本無異。
本裁定不得抗告。
中    華    民    國    99    年    7     月    13    日
                                    書記官  陳瓊芳
附表：
┌──┬────────┬────────┬───────┐
│編號│債權人          │金額（新台幣）  │  種     類   │
├──┼────────┼────────┼───────┤
│ 一 │花旗(台 灣) 銀行│11萬9,757元     │信用卡        │
├──┼────────┼────────┼───────┤
│ 二 │香港上海匯豐銀行│40萬元          │信用貸款      │
├──┼────────┼────────┼───────┤
│ 三 │永豐銀行        │3萬6,902元      │信用卡        │
├──┼────────┼────────┼───────┤
│ 四 │萬泰銀行        │8萬8,000元      │信用貸款      │
├──┼────────┼────────┼───────┤
│ 五 │台新銀行        │49萬1,000元     │信用貸款      │
├──┼────────┼────────┼───────┤
│ 六 │匯誠第一資產管理│40萬0,337元     │消費借貸      │
│    │股份有限公司 (原│                │              │
│    │中華商業銀行)   │                │              │
├──┴────────┼────────┼───────┤
│ 合       計          │153萬5,996元    │              │
└───────────┴────────┴───────┘

司法院資訊處製作；財團法人民間司法改革基金會備份。
